【裁判字號】    94,訴,493
【裁判日期】    950217
【裁判案由】    詐欺等
【裁判全文】
臺灣宜蘭地方法院刑事判決               94年度訴字第493號
公  訴  人  臺灣宜蘭地方法院檢察署檢察官
被      告  丙○○原姓名溫傳.
上列被告因詐欺等案件，經檢察官提起公訴（93年度偵字第3749
號、94年度偵字第133號、94年度核退偵字第39號、94年度核退
偵字第43號），本院判決如下：
      主  文
丙○○幫助連續意圖為自己不法之所有，以詐術使人將本人之物
交付，累犯，處有期徒刑陸月，如易科罰金，以參佰元折算壹日
。
      事  實
一、丙○○（原名溫傳）前曾因毒品危害防制條例案件，經本院
    以90年度宜簡字第116號判決判處有期徒刑二月，如易科罰
    金，以三百元折算一日確定，甫於民國91年2月4日執行完畢
    。詎其猶不知悔改，預見無故收集他人之存摺、帳戶使用者
    ，將可能藉此收集之存摺、帳戶，自行或轉由他人遂行財產
    上連續詐欺犯罪之目的，竟仍基於容認該結果發生亦不違背
    其本意之不確定幫助連續詐欺之犯意，於依報紙分類廣告與
    自稱「阿雄」之成年男子（真實姓名年籍不詳）接洽辦理貸
    款事宜時，竟應「阿雄」之要求，先以自己名義於93年10月
    1日向中國國際商業銀行羅東分行申請開立00000000000號帳
    戶；於93年10月4日分別向國泰世華商業銀行宜蘭分行申請
    開立000000000000號帳戶、向富邦商業銀行羅東分行申請開
    立00000000000000號帳戶、向中華商業銀行羅東分行申請開
    立00000000000000號帳戶、向誠泰商業銀行宜蘭分行申請開
    立0000000000000號帳戶、向玉山商業銀行羅東分行申請開
    立0000000000000號帳戶；於93年10月7日向臺灣中小企業銀
    行羅東分行申請開立00000000000號帳戶，並於領取各該帳
    戶之存摺、提款卡、密碼後，於93年10月上旬間，分二次在
    台北縣板橋火車站附近，將各該新開立帳戶之存摺、提款卡
    、密碼及其於88年6月25日所開立之第一商業銀行宜蘭分行
    帳號00000000000號帳戶之存摺、提款卡、密碼交予「阿雄
    」使用。「阿雄」於取得前揭八個帳戶之存摺、提款卡、密
    碼後，即與其所屬集團成員，共同基於意圖為自己不法所有
    之詐欺概括犯意聯絡，連續為下列詐欺犯行：
（一）於93年10月13日10時35分許，由「阿雄」所屬集團成員中
      某不詳姓名年籍之女子撥打電話予丁○○，冒稱其為丁○○之友人，並表示其缺錢，希望丁○○能匯款救急，致使
      丁○○陷於錯誤而認該女子係其友人，遂於同日10時41分
      許，利用網路銀行匯款新臺幣（下同）五萬元至丙○○前
      揭富邦商業銀行羅東分行00000000000000號帳戶內，上開
      匯入之款項旋即遭「阿雄」等人提領一空。
（二）於93年10月16日14時17分許，由「阿雄」所屬集團成員傳
      送信用卡刷卡金額有問題之簡訊予甲○○，致甲○○信以
      為真而撥打簡訊上所載之聯絡電話查證，「阿雄」所屬集
      團成員即於電話中向甲○○表示會替甲○○之帳戶鎖碼並
      做防盜措施，且要求甲○○前往自動櫃員機提款及轉帳，
      致甲○○陷於錯誤，於同日利用自動櫃員機分別匯入二萬
      九千八百八十八元、八千一百零一元至丙○○前揭國泰世
      華商業銀行宜蘭分行000000000000號帳戶內，上開匯入之
      款項旋即遭「阿雄」等人提領一空。
（三）於93年10月23日15時12分許，由「阿雄」所屬集團成員傳
      送信用卡遭盜用之簡訊予乙○○，致乙○○信以為真而撥
      打簡訊上所載之聯絡電話查證，「阿雄」所屬集團成員即
      於電話中要求乙○○至自動提款機做各項轉帳動作，致乙○○遂陷於錯誤，於同日15時12分及15時14分，利用自動
      櫃員機分別匯入九萬九千九百八十八元、二萬二千五百七
      十二元至丙○○前揭臺灣中小企業銀行羅東分行00000000
      000號帳戶內，上開匯入之款項旋即遭「阿雄」等人提領
      一空。
    丙○○即以此方式幫助「阿雄」及其所屬集團成員連續以詐
    術取得他人之財物。嗣丁○○、甲○○、乙○○發覺受騙而
    報警後，始為警循線查知上情。
二、案經宜蘭縣警察局宜蘭分局、羅東分局報請臺灣宜蘭地方法
    院檢察署檢察官偵查起訴。
      理  由
一、訊據被告丙○○（原名溫傳）固不否認伊曾將事實欄一所列
    八個銀行帳戶之存摺、提款卡及密碼交予真實姓名年籍不詳
    之成年男子「阿雄」之事實，惟矢口否認有何幫助連續詐欺
    取財之犯行，並辯稱「當初是看到報紙代辦貸款的廣告而與
    阿雄聯絡，阿雄說需要我提供銀行帳戶存摺、提款卡、密碼
    做銀行往來資料，這樣銀行才會審核通過我的貸款，我才把
    八個銀行帳戶的存摺、提款卡、密碼交給阿雄，我沒有與阿
    雄一起詐欺，也不知道這樣會幫助阿雄詐欺。」云云，然查
    ：
（一）被告依報紙分類廣告與自稱「阿雄」之成年男子（真實姓
      名年籍不詳）接洽辦理貸款事宜時，應「阿雄」之要求，
      於94年10月上旬間，分二次在台北縣板橋火車站附近，將
      自己所開立如事實欄一所載八個銀行帳戶之存摺、提款卡
      、密碼交予「阿雄」使用之事實，迭據被告於警詢、檢察
      事務官詢問及本院審理時坦承不諱，且有國泰世華商業銀
      行宜蘭分行94國世宜蘭字第0001號函附之帳號0000000000
      00號帳戶開戶資料、第一商業銀行宜蘭分行94一宜字第26
      號函附之帳號00000000000號帳戶開戶資料、台北富邦商
      業銀行羅東分行北富銀羅字第4號函附之帳號00000000000
      000號帳戶開戶資料、中國國際商業銀行羅東分行94羅總
      字第006號函附之帳號00000000000號帳戶開戶資料、中華
      商業銀行94中銀羅字第00011號函附之帳號0000000000000
      0號帳戶開戶資料、臺灣中小企業銀行羅東分行羅東字第0
      037號函附之帳號00000000000號帳戶開戶資料、誠泰商業
      銀行宜蘭分行誠泰銀宜蘭字第940007號函附之帳號000000
      0000000號帳戶開戶資料、玉山商業銀行羅東分行玉羅東
      字第05012611號函附之帳號0000000000000號帳戶開戶資
      料在卷可稽。
（二）其次，「阿雄」與所屬集團成員利用被告所交付之前揭銀
      行帳戶之存摺、提款卡、密碼等資料，於事實欄一（一）
      、（二）、（三）所載之時間，以事實欄一（一）、（二
      ）、（三）所示之詐騙手法，欺騙丁○○、甲○○、乙○○，致使丁○○、甲○○、乙○○因而陷於錯誤，分別將
      如事實欄一（一）、（二）、（三）所載之款項匯入被告
      丙○○所開立之富邦商業銀行羅東分行00000000000000號
      帳戶、國泰世華商業銀行宜蘭分行000000000000號帳戶、
      臺灣中小企業銀行羅東分行00000000000號帳戶內，且上
      開匯入之款項旋即遭「阿雄」等人提領一空之事實，亦經
      證人即丁○○、甲○○、乙○○於警詢時證述綦詳（按檢
      察官、被告均同意將上列證人於警詢時所陳述之內容，採
      為本案證據），並有台北縣政府警察局刑警隊詐騙帳戶通
      報警示表、報案三聯單、日盛國際商業銀行網路銀行交易
      單、富邦商業銀行羅東分行帳號00000000000000號帳戶之
      對帳單各1件（以上為被害人丁○○部分）；高雄市政府
      警察局鼓山分局詐騙帳戶通報警示表、報案三聯單、鼓山
      分局受理各類案件紀錄表、國泰世華商業銀行宜蘭分行帳
      號000000000000號帳戶之存款對帳單、中華郵政股份有限
      公司高雄郵局高營字第0942000240號函附之交易明細表各
      1件及自動櫃員機交易明細表2件（以上為被害人甲○○部
      分）；台北市政府警察局內湖分局詐騙帳戶通報警示表、
      臺灣中小企業銀行羅東分行帳號00000000000號帳戶之存
      款交易明細查詢單各1件及自動櫃員機交易明細表2件（以
      上為被害人乙○○部分）在卷可稽。
（三）至於被告雖以前詞否認有幫助連續詐欺取財之犯行，惟查
      ：一般正常借貸交易，貸款承辦人至多僅要求借款人提供
      銀行帳戶之帳號，以便日後以該帳戶作為核撥貸款及清償
      本息之用，並無要求借款人交付銀行（或郵局）帳戶存摺
      、提款卡及密碼之理。且在郵局或銀行等在郵局或銀行等
      金融機構開設存款帳戶，原係針對個人社會信用而予以資
      金流通，具有強烈之屬人性，而金融帳戶為個人理財之工
      具，於郵局或銀行等金融機構申請開設存款帳戶並無任何
      特殊之資格限制，一般民眾皆可利用存入最低開戶金額之
      方式，任意在銀行或郵局等金融機構申請開設存款帳戶，
      且一人並可於不同之金融機構申請多數之存款帳戶使用，
      尚無任何困難，此乃眾所周知之事實，被告為年滿27歲之
      成年人，顯屬有一般社會經驗之人，對此應有所認知。而
      有犯罪意圖者，非有正當理由，竟收集使用他人提供之帳
      戶，客觀上自可預見其目的係供為某筆資金之存入，後再
      行領出之用，且該筆資金之存入及提領過程係有意隱瞞行
      為人身分曝光之用意，一般人本於一般認知能力應均易於
      瞭解。是依一般人之社會生活經驗，若見他人不以自己名
      義申請帳戶，反而向人收集銀行帳戶為不明用途使用或流
      通，衡情對於該等銀行帳戶可能供他人作為財產犯罪之不
      法目的使用，當有合理之預期。況且利用蒐集得來之銀行
      帳戶物件從事詐欺行為，早為傳播媒體廣為報導，被告為
      有社會經驗之成年人，其應可預見交付其名義之銀行帳戶
      物件予不相識之人流通，有幫助他人實施詐欺犯行之可能
      ，但其仍將自己之銀行帳戶物件交付予不知真實身分之「
      阿雄」，以致自己完全無法了解、控制其銀行帳戶物件之
      使用方法及流向，則被告應本具有縱「阿雄」利用其所交
      付之銀行帳戶物件實施連續詐欺行為，亦不違背其本意之
      幫助意思甚明。因此，被告所辯「不知道交付銀行帳戶存
      摺、提款卡、密碼給阿雄，會幫助阿雄實施詐欺。」云，
      顯屬事後卸責諉過之詞，自不足取。
（四）末查，被告已否認與「阿雄」共同實施詐欺行為，且被害
      人丁○○、甲○○、乙○○僅係透過電話與施用詐術者聯
      絡，並未直接與施用詐術者見面，更未能指認被告即為施
      用詐術之人，復查無其他積極證據證明被告與「阿雄」等
      人有詐欺之犯意聯絡與行為分擔，則被告自不成立連續詐
      欺取財罪之共同正犯，附此敘明。
（五）綜上所述，本件事證已臻明確，被告幫助他人實施連續詐
      欺取財行為之犯行，堪予認定，應依法論科。
二、核被告丙○○將自己銀行帳戶之存摺、提款卡及密碼交付予
    「阿雄」使用，使「阿雄」得以利用該帳戶作為詐騙被害人
    丁○○、甲○○、乙○○財物之匯款工具，藉此幫助「阿雄
    」實施連續詐欺取財行為之所為，係犯刑法第30條第1項、
    第339條第1項之幫助連續詐欺取財罪。被告2次交付銀行帳
    戶物件予「阿雄」之幫助行為，係基於同一幫助犯意，於密
    切接近之時地實施（同於94年10月上旬，均在同一地點交付
    ），侵害同一法益，各行為之獨立性極為薄弱，依一般社會
    健全觀念，在時間差距上，難以強行分開，在刑法評價上，
    以視為數個舉動之接續施行，合為包括之一行為予以評價，
    較為合理，故屬接續犯，而應論以一幫助連續詐欺取財罪。
    另公訴人雖認為被告所為係犯刑法第30條第1項、第340條之
    幫助常業詐欺取財罪，惟被告只是將其銀行帳戶物件交予「
    阿雄」使用，縱 對日後該帳戶將被「阿雄」作為財產連續
    詐欺犯罪之用有所預見，但對於該「阿雄」究竟來歷、背景
    如何、有無職業、收入如何、是否藉詐欺犯罪為業、期間如
    何等情？在雙方並非熟識之情況下，本難查悉，是在無其他
    佐證下，自難單憑被告將帳戶資料交予「阿雄」一節，即率
    謂被告確有幫助「常業詐欺」之犯罪認識，是本件尚乏證據
    證明被告確有幫助「常業詐欺」之犯罪認識，故公訴人上開
    認定尚有未洽，惟其基本事實同一，本院仍應予以審理，並
    變更起訴法條。又被告施行幫助行為後，使「阿雄」分別詐
    欺丁○○、甲○○及乙○○三人，「阿雄」所為詐欺犯行時
    間緊接，觸犯構成要件相同罪名，顯係基於概括犯意為之，
    其犯行應論以連續犯，而被告所犯幫助連續詐欺取財罪，屬
    從犯，應依刑法第30條第2項規定，減輕其刑。另被告前因
    毒品危害防制條例案件，經本院以90年度宜簡字第116號判
    決判處有期徒刑二月，如易科罰金，以三百元折算一日確定
    ，甫於91年2月4日執行完畢之事實，有卷附之臺灣高等法院
    被告前案紀錄表可資參照，其於有期徒刑之執行完畢後，五
    年以內再犯有期徒刑以上之本罪，為累犯，應依法加重其刑
    ，並與前揭減輕部分，先加後減之。爰審酌被告之素行、智
    識程度；犯罪之動機、目的、手段；提供銀行帳戶予詐欺集
    團使用，嚴重影響社會治安及金融交易秩序，增加被害人尋
    求救濟之困難，使詐欺犯罪不易查察；犯後猶飾詞否認犯行
    及被害人所受損害等一切情狀，量處如主文所示之刑，並諭
    知易科罰金之折算標準，以示警懲。
三、公訴意旨雖另認為「被告丙○○提供其所有銀行帳戶之存摺
    、提款卡及密碼予『阿雄』使用，已預見『阿雄』將藉以遂
    行掩飾或隱匿自己常業詐欺重大犯罪所得財物，被告之所為
    ，另係犯刑法第30條第1項、洗錢防制法第9條第1項之幫助
    洗錢罪。」云云，惟按洗錢防制法之制定，旨在防止特定重
    大犯罪不法所得之資金或財產，藉由洗錢行為，諸如經由各
    種金融機關或其他交易管道，轉換成為合法來源之資金或財
    產，切斷資金與當初犯罪行為之關連性，隱匿犯罪行為或該
    資金不法來源之本質，使偵查機關無法藉由資金之流向追查
    犯罪行為人，其所保護之法益為國家對特定重大犯罪之追訴
    及處罰。又洗錢行為係指行為人為掩飾或隱匿自己重大犯罪
    所得財物或財產上之利益（洗錢防制法第2條第1款），或行
    為人掩飾、收受、搬運、寄藏、故買或牙保他人因重大犯罪
    所得財物或財產上之利益（同法第2條第2款）。除利用不知
    情之合法管道（如金融機關）為之外，其他使所得財物或利
    益之來源合法化，或改變該財物或利益之本質，以避免追訴
    處罰之掩飾、藏匿犯特定重大犯罪所得財產或利益之行為均
    屬之。若非先有犯罪所得或利益，再加以掩飾或隱匿，而係
    取得犯罪所得或利益之犯罪手段，或未合法化犯罪所得或利
    益之來源，而能一目了然來源之不法性，即非洗錢防制法所
    規範之對象。經查，本件係「阿雄」利用被告所提供之帳戶
    將詐欺所得之款項直接匯入該帳戶，「阿雄」要求被害人將
    金錢匯入被告帳戶之行為，本為其實施詐欺行為之犯罪手段
    ，並非於取得財物後，另為掩飾、隱匿其詐欺所得之行為，
    亦非被告於「阿雄」實施詐欺犯罪取得財物後，另由被告為
    之掩飾、隱匿行為，且偵查機關得藉由被害人將款項匯入被
    告帳戶等情，一目了然資金來源之不法性，並得以追查資金
    之流向，資金與當初犯罪行為之關連性並未被切斷，與「掩
    飾」、「隱匿」之性質亦有不符，核與洗錢防制法第2條規
    定之洗錢行為構成要件有間，自無從對於被告科以幫助洗錢
    之罪責，是就此部份本應為無罪之諭知，然公訴意旨認此部
    份與前開論罪科刑之部分，有想像競合犯之裁判上一罪關係
    ，爰不另為無罪之諭知，併此敘明。
據上論斷，應依刑事訴訟法第299條第1項前段、第300條，刑法
第30條第1項、第56條、第339條第1項、第30條第2項、第47條，
罰金罰鍰提高標準條例第1條前段、第2條，判決如主文。
本案經檢察官陳嘉瑜到庭執行職務。
中    華    民    國    95    年    2    月     17    日
                  臺灣宜蘭地方法院刑事第四庭
                      審判長法  官  林 惠 玲
                            法  官  郭 淑 珍
                            法  官  劉 家 祥
以上正本證明與原本無異。
如不服本判決，應於判決送達後10日內，向本院提出上訴狀（應
附繕本）。
                            書記官  邱 淑 秋
中    華    民    國    95    年    2     月    20    日
附錄本案論罪法條全文：
刑法第30條
(從犯及其處罰)
幫助他人犯罪者，為從犯。雖他人不知幫助之情者，亦同。
從犯之處罰，得按正犯之刑減輕之。
第339條第1項
(普通詐欺罪)
意圖為自己或第三人不法之所有，以詐術使人將本人或第三人之
物交付者，處五年以下有期徒刑、拘役或科或併科一千元以下罰
金。


司法院資訊處製作；財團法人民間司法改革基金會備份。
